【裁判字號】    90,上訴,3049
【裁判日期】    901109
【裁判案由】    偽造文書等
【裁判全文】
臺灣高等法院刑事判決                            九十年度上訴字第三四九號
    上訴人  臺灣板橋地方法院檢察署檢察官
    被  告  甲○○
右列上訴人因被告偽造文書等案件，不服台灣板橋地方法院八十九年度訴字第八八二
號中華民國九十年六月十二日第一審判決（起訴案號：八十九年度調偵字第六二號）
，提起上訴，本院判決如左：
    主  文
上訴駁回。
    理  由
一、公訴意旨略以：甲○○意圖為自己不法之所有，於民國八十六年二月二十五日起
    ，在臺北縣土城市○○路一七二巷三號住處自任會首，召集每會新臺幣（下同）
    一萬元之互助會，連同會首共二十一會，採內標制，每月二十五日下午一時三十
    分在上址開標，底標一千元，會期至八十七年十月二十五日止，並冒用翁林阿菜
    、彭勝基（起訴書誤書為彭盛基）、彭成標等人名義製作不實之會員名冊，使乙○○、彭正宗等人不疑有他受其招攬加入為會員，並按期繳納活會會款。詎被告
    於八十七年四月二十五日標會時無故停標，經乙○○、彭正宗等依被告交付之互
    助會員名冊分別向翁林阿菜、彭勝基、彭成標等人查證結果，始知前所繳納之活
    會款悉數遭被告詐騙得手，因認甲○○涉犯刑法第二百十六條、第二百十條之行
    使偽造私文書罪、及同法第三百三十九條第一項之詐欺取財罪嫌。
二、按犯罪事實應依證據認定之，無證據不得推定其犯罪事實，又不能證明被告犯罪
    者，應諭知無罪之判決，刑事訴訟法第一百五十四條、第三百零一條分別定有明
    文。再按犯罪事實之認定，應憑證據，如未能發現相當證據，或證據不足以證明
    ，自不能以推測或擬制之方法，以為裁判基礎（最高法院四十年臺上字第八十六
    號判例參照）。又刑法第二百十條之偽造私文書罪，指無制作權不法制作者而言
    ，即以偽造他人名義之文書為必要，若自己之文書，縱有不實之記載，要難論以
    本罪（最高法院四十七年台上字第三六五號判例參照）。再刑法上詐欺罪之成立
    ，以意圖為自己或第三人不法之所有，以詐術使人將本人或第三人之物交付為要
    件，是即行為人不特於主觀上須有故意，在客觀上並須以詐術使人交付，使被詐
    欺之人因其詐術而陷於錯誤，而為財產上處分行為，從而取得財物或財產上不法
    利益。
三、本件公訴意旨認被告甲○○涉犯刑法第二百十六條、第二百十條之行使偽造私文
    書罪、及同法第三百三十九條第一項之詐欺取財罪嫌，無非以告訴人乙○○、丙○○○（彭正宗之配偶）之指訴，證人翁林阿菜、彭勝基於偵查中之證言，及偵
    查卷所附記載有未加入合會之翁林阿菜、彭勝基及彭成標姓名之會單等為其論據
    。
四、訊據被告固坦承於右揭時地召集互助會，及於八十七年四月二十五日宣告停會之
    事實，惟否認有何行使偽造私文書及詐欺情事，辯稱：第一份會員名單，因翁林
    阿菜、彭勝基、彭成標等七人並未參加系爭互助會，故於開標前已填製第二份會
    單，且通知所有跟會之人，並無向翁林阿菜、彭勝基及彭成標收會款，亦未冒標
    等語。
五、經查：
  (一)按合會習慣上係由會首製作會單，嗣交予會員，為眾所周知之事，此亦經八十八
    年四月二十一日修正公布之民法第七百零九條之三第一項及第二項予以明文規定
    ：會單應記載會首及全體會員之姓名、地址及電話號碼，由會首及全體會員簽名
    ，記明年、月、日，由會首保存並製作繕本，簽名後交給每一會員各執一份。是
    以，會單之製作，由會首為之，會首自有製作權。本件被告確於八十六年二月二
    十五日起，在臺北縣土城市○○路一七二巷三號住處自任會首，召集每會一萬元
    之互助會，連同會首共二十一會，採內標制，每月二十五日下午一時三十分在上
    址開標，底標一千元，會期至八十七年十月二十五日止，迄八十七年四月二十五
    日宣告停會之事實，業經告訴人乙○○、丙○○○於偵審中供述明確，並有告訴
    人乙○○、被告分別於偵查時所提之互助會會單影本二紙附卷可按（見台灣板橋
    地方法院檢察署八十七年度偵字第二二二五九號卷第十四頁、同署八十八年度偵
    緝字第一二五八號卷第二十頁），亦經被告供承不諱（見本院卷第四二頁、第四
    三頁），復經告訴人乙○○、丙○○○及證人彭正宗、張文富、高國松、林秀俊
    、陳紫荊分別於偵查、原審到庭供證明確。被告為系爭合會之會首，關於會單自
    有製作權，其既有製作權，即非無製作權而製作，縱認其中或有虛偽，依首開判
    例說明，尚難逕論以行使偽造私文書罪。
  (二)依前揭告訴人乙○○所提之會單，確有記載非會員之翁林阿菜、彭勝基及彭成標
    等姓名，訊以被告固坦承前揭告訴人及被告所提之會單均其所寫，並稱「是他們
    原先說要參加，後來沒參加，所以才吃下三會，伊並無詐欺。」（見本院卷第四
  三頁）。經查：(1)告訴人乙○○與被告於偵查中分別提出本案互助會之會單，經
    比對二者之差異，告訴人乙○○所提會員名單中有阿菜（即翁林阿菜）、張海勇
    、阿秀、林先生、林永發、彭成標、彭勝基等為被告所提會單所無，而被告所提
    會單中會員阿志、陳紫荊、徐火鑫、黃梅英、林進源、黃星瀚、及河祥（即李和
    祥）等人則為告訴人所提會單內所無，彼此差異恰好七人。被告供稱：合會係於
    第十三標因有人倒會致無法繼續支付會款（見本院卷第四三頁），剩下之活會會
    員分別為乙○○、秀花（即黃呂秀花）、阿志、彭正宗、阿雪、阿美、張水木等
    七人（見原審卷第二四頁），核與停會時應有之死會及活會人數相符，亦與告訴
    人乙○○於偵查時所稱「八十七年三月還有標，四月就沒標了」（見台灣板橋地
    方法院檢察署八十七年度偵字第二二二五九號卷第二一頁）時間、次數相符。
    而證人彭成標於偵查時證稱：「有找我，但我沒答應（問：甲○○有無找你參加
    ？）」（見上開八十八年度偵緝字第一二五八號偵查卷第二九頁反面），證人翁
    林阿菜、彭勝基亦分別供證：「當時他有來找我，我有答應，但是等到要收會頭
    款時因我經濟困難，無法參加。」、「他來找我，我一開始就拒絕參加（問：何
    以會單上會有你們的姓名？）（見上開八十七年度偵字第二二二五九號偵查卷第
    二十頁反面），而告訴人丙○○○及證人高國松、林秀俊於原審調查時亦表示有
    拿到被告於偵查中提出之第二份會單（見原審卷第二四頁、第五四頁、第一一八
    頁），顯見被告所提出之第二份會單，應非臨訟彌縫之作，被告此部分辯解尚非
    無由。(2)其次，經原審訊以證人即二份會單上均有之會員張文富於原審調查時證
    稱：伊有參加系爭互助會，並已得標，投標時標單上要寫名字，標到時錢已算清
    楚，之後每月繳死會會錢，被告曾要伊將死會會錢交給活會會員阿雪等語，證人
    即會員高國松於原審調查時證稱：伊參加一會，剩八會時以六千元標到的，投標
    時要寫標單及姓名，先後二份會單均有看過，但不確定應以那份為準等語，證人
    林秀俊於原審調查時結證稱：伊一開始便加入為會員，參加一會，有以四千三百
    元之標金得標，得標款應拿十幾萬元，只拿八萬多元，不足部分係用後來應繳之
    死會會款去抵銷，伊拿到之會單與被告提出之會單相同等語，證人即會員陳紫荊
    亦證稱曾有得標（見原審卷第三二頁、第五三頁反面、第一一八頁、第一二七頁
    ），足證系爭之合會確有定期進行會員招標、得標作業，且得標之會員既已取得
    合會金，亦證被告就其吃下之三會，確有繳交相當之會款。(3)告訴人於偵查時指
    稱被告有以翁林阿菜、彭勝基、彭成標名義冒標情事（見同上八十七年偵字第二
    二二五九號偵查卷第十一頁反面），惟查：證人張鄭水木（二份會單上均載為張
    水木）於原審調查時證稱：被告有問過伊要不要入會，但伊未參加，未見過系爭
    二份會單等語（見原審卷第七０頁），被告對此則供稱：伊係先將會單寫好後去
    問張鄭水木，他不要參加後，伊便自己將該會頂下，該會尚未得標等語（見原審
    卷第七０頁），此部分被告雖未得張鄭水木之同意逕將其列為會員，但該會每期
    活會款既均由被告負責繳納，至停會時止，該會仍屬未得標之活會，已如前述，
    自無偽造標單詐取會款之行為可言。此外，告訴人等於偵查中亦稱：被告並未告
    訴彼等翁林阿菜或彭勝基等人有得標情事（見上開第二二二五九號偵查卷第二十
    一頁反面），而被告亦堅詞否認有冒標情事，既無其他積極證據足證被告有冒標
    犯行，尚難僅以證人翁林阿菜、彭勝基、彭成標等人上開單純未參加系爭互助會
    之證言，逕行推斷被告有何冒標詐欺之行為。
  (三)又合會除別有約定外，均係會首與各會員間成立之契約關係，會首負有收取會款
    給付得標人之義務，得標人有請求給付之債權，會首是否構成詐欺罪，應以其於
    召會之始是否有詐欺之意圖，或其後有無冒標向活會會員詐收會款等情為斷，如
    僅係單純停會，對所餘活會會員並不當然成立詐欺犯行。綜上各證人證述情狀，
    本件互助會至八十七年四月二十五日停標之時，除會首外，已進行十三次開標，
    尚剩七個活會，被告所提會單上記載死會及活會數經核並無不符。又前開到案作
    證之會員中雖有未完全取足得標款者，但既與被告約定以其後死會會款互抵，於
    法尚無不可，況告訴人乙○○、丙○○○於偵查時亦坦承被告於倒會後已分別陸
    續還款共二萬五千元，復有開立本票，每月清償五千元（見同上八十八年度偵緝
    字第一二五八號偵查卷第十九頁、第二二頁反面、第二五頁反面、第三０頁），
    於本院審理時更稱「一開始十二萬多，現在八萬元（問：他還欠你多少錢？）」
    （見本院卷第二八頁），衡諸事理，如被告果真欲詐欺告訴人，何需於倒會後陸
    續清償款項﹔而告訴人於原審稱有三個死會找不到人（見原審第一四０頁反面）
    ，亦與被告所稱「因有會員倒會，我無力負擔，所以就停標」、「因有死會沒收
    到錢，所以才無法還清」相符（見同上八十八年偵緝字第一二五八號偵查卷第十
    頁反面、本院卷第四六頁），益徵被告非以詐害告訴人等之目的而停標或未清償
    款項，縱認其間被告擅自停標違反契約義務，或其拖欠應還款項，或未向死會收
    款，亦僅屬民事糾紛，尚不涉及刑責。
  綜上所述，本件顯係因合會衍生之民事糾紛，被告並無詐欺之主觀犯意，亦與刑法
  行使偽造文書罪之構成要件有間，復查無其他確切證據足以證明被告有公訴意旨所
  指之犯罪事實，不能證明被告有公訴人所指之事實，自應為無罪之判決。
六、原審據前開意旨而諭知被告無罪之判決，經核並無不合，檢察官上訴意旨猶以「
    被告製作不實會員名冊，並提供予告訴人，致其陷於錯誤而加入被告所招集之互
    助會」等情（見本院卷第八頁），認為被告犯有行使偽造私文書及詐欺犯行，並
    指摘原判決不當，請求撤銷改判云云，惟查：被告並無行使偽造私文書及詐欺之
    事實，已如前述，檢察官之上訴，為無理由，應予駁回。
據上論斷，應依刑事訴訴法第三百六十八條，判決如主文。
本案經檢察官張啟彬到庭執行職務。
中      華      民      國      九十    年      十一   月    九    日
                              臺灣高等法院刑事第二十四庭
                                  審判長法  官  陳  貽  男
                                        法  官  王  炳  梁
                                        法  官  李  世  貴
右正本證明與原本無異。
檢察官如不服本判決應於收受送達後十日內向本院提出上訴書狀，其未敘述上訴之理
由者並得於提起上訴後十日內向本院補提理由書（均須按他造當事人之人數附繕本）
。
                                        書記官  魏  汝  萍
中      華      民      國      九十      年      十一   月    九    日


司法院資訊處製作；財團法人民間司法改革基金會備份。
